【裁判字號】    89,訴,430
【裁判日期】    900105
【裁判案由】    清償借款
【裁判全文】
臺灣雲林地方法院民事判決  八十九年度訴字第四三○號
    原      告    甲○○
    訴訟代理人    蕭世芳律師
    複  代理人    張智學律師
    被      告    乙○○
右當事人間請求清償借款事件，本院判決如左：
    主    文
被告應給付原告新台幣壹佰肆拾伍萬元，及自民國八十九年九月五日起至清償日止，
按週年利率百分之五計算之利息。
訴訟費用由被告負擔。
本判決第一項於原告以新台幣伍拾萬元供擔保後，得假執行。
    事    實
甲、原告方面：
  一、聲明：如主文第一項所示，並願供擔保請准為假執行宣告。
  二、陳述：
      （一）緣兩造於服役期間結識，被告於退伍後從事土地代書工作，並兼營房屋
            營造販賣，原告則從事水泥工，並曾幫被告建築房屋；被告則於民國七
            十五年間，先後兩次主動向原告借貸新台幣（下同）一百萬元及四十五
            萬元，原告乃如數以現金交付給被告，並收受被告開立之二張借據。因
            雙方未約定清償期限，嗣於八十二年間應被告要求將二張借據合為一張
            ，原告遂持往被告住所，惟因被告未立即製作新收據，原告乃取回該二
            張收據，但返家後卻發現該二張收據遺失，經詢原告亦否認看到該二張
            借據。自此，被告遂以原告未提出借據為由而拒絕清償借款。迨至八十
            八年底，原告為解決系爭借貸糾紛，乃委請女婿林松麟出面與被告協調
            ，被告在原告長期催償下，乃提議將其所有座落雲林縣斗南鎮○○段六
            九九號土地及其地上門牌號碼雲林縣斗南鎮○○路六０巷五號之二層建
            物（以下簡稱系爭房地）售予原告，約明「餘額新台幣壹佰肆拾伍萬元
            正，由買主扣還賣主向買主之借款」，並於八十九年六月間書立買賣契
            約書草約（原告尚未簽名），因原告與家人商量後，決定拒絕向被告買
            屋，並於八十九年六月二十七日以存證信函通知被告於函到一個月內清
            償右開借款，詎被告迄今仍置之不理，原告乃提起本件訴訟。
      （二）對被告抗辯所為陳述：
          1.借款共僅有二次，且被告從未有還錢紀錄。
          2.買賣契約書及附表中借款一百四十五萬元之金額，均經被告本人確認過
            ，且係由被告主動提議抵償買賣價金。
  三、證據：提出存證信函影本、買賣契約書（含附表）影本各一件為證。
乙、被告方面：
  一、聲明：駁回原告之訴。
  二、陳述：
      （一）自四十八年起即擔任土地代書一職，並曾因為建築房屋需要資金周轉而
            向原告借過錢，但共借幾次忘記了，且曾有結帳換單及還錢的紀錄，一
            切應以借據為準。希望原告提出借據核對，蓋若借據未還，日後恐有重
            複求償之虞。
      （二）買賣契約書與附表之文字部分以及出賣人欄之簽名均係我所寫。惟買賣
            房地係原告主動提議，我為使買賣能夠成立，才同意書寫借款金額一百
            四十五萬元，故該記載應係以買賣為前提。
  三、證據：提出被告簽具之款項借用證格式影本一紙為證。
    理    由
一、本件原告主張：被告前於七十五年間，先後兩次向原告借貸一百萬元及四十五萬
    元，原告已以現金交付給被告，嗣因被告所簽發之收據遺失，被告又以原告未能
    提出借據為由而拒絕清償借款，嗣被告在原告長期催償下，乃提議將其所有系爭
    房地售予原告，約明以一百四十五萬作為買賣價金，並於八十九年六月間締妥買
    賣契約書草約，然原告並未同意向絕被告購買該房地，並於八十九年六月二十七
    日以存證信函通知被告於函到一個月內清償右開借款，詎被告迄今仍置之不理，
    原告乃提起本件訴訟等語；被告則以：借還錢紀錄應以借據為準，蓋若借據未還
    ，日後恐有重複求償之虞；買賣房地係原告主動提議，為使買賣能夠成立，才同
    意書寫借款金額一百四十五萬元，故該金額記載應係以買賣為前提等語，資為抗
    辯。
二、本件原告主張被告曾向其借款並收受借貸金額，迄未返還；及借貸契約並未約定
    返還期限之事實，固被告所不爭執，應堪信為真實。惟就借款金額共計一百四十
    五萬元部分，被告則予以否認。經查：
（一）系爭房地之買賣契約書及附表中文字部分為被告所親擬，並由其於出買人欄簽
      名；契約書中之買主乃指原告而言等事實，均為二造所不爭，堪信為真。而契
      約書第四條（二）載為：「餘額新台幣壹佰肆拾伍萬元正由買主扣還賣主向買
      主之借款，詳如附表記載。」附表第二條載為：「前頁契約書四、（二）餘額
      新台幣壹佰肆拾伍萬元正由買主扣還賣主原向買主借款本息，作本件買賣之找
      清。」其中所載「借款一百四十五萬元」部分，與原告主張曾分別貸予被告一
      百萬元及四十五萬元，共計一百四十五萬元之事實若合符節，堪認原告主張被
      告於雙方結帳後，共欠借款金額為一百四十五萬元一節並非無據。
（二）兩造於服役期間結識，被告於退伍後任土地代書，兼營房屋營造，其投入社會
      經濟金融等活動已久，反觀原告則從事水泥工之職業，幫被告建築房屋，由其
      經歷、職業等觀之，雙方社經活動程及能力差距非微。衡諸一般經濟、交易常
      情，並參酌原、被告之智識能力、生活經驗等一切情狀，倘非確有其事，被告
      殊不可能自願於買賣契約書中載明「餘額新台幣壹佰肆拾伍萬元正由買主扣還
      賣主原向買主之借款」等語，故原告主張被告尚欠借款一百四十五萬元之事實
      應非子虛。
（三）被告雖辯稱係為使買賣能夠成立，才同意書寫借款金額一百四十五萬元，故該
      記載應係以買賣成立為前提云云，惟買賣契約是否成立，與借貸關係之成立及
      其內容應屬二事，該買賣契約書有關以借款抵償買賣價金之部分既為被告所親
      書，自難單憑被告陳述即否認前開契約書內相關記載之證據力。亦即按諸舉證
      責任分配之法則，就被告抗辯該記載應以買賣契約成立為前提一節，應由被告
      負擔積極舉證責任，自不能以被告片面之陳述，遽為有利於被告之認定。
三、按借用人應於約定期限內，返還與借用物種類、品質、數量相同之物，未定返還
    期限者，借用人得隨時返還，貸與人亦得定一個月以上之相當期限，催告返還，
    民法第四百七十八條定有明文。本件被告曾向原告借款共一百四十五萬元，迄今
    尚未歸還之事實，業經認定於前；被告所稱曾多次借款還錢云云，業據原告所否
    認，被告迄本件辯論終結時，猶未能舉證以實其說，況且原告並於八十九年六月
    二十七日以存證信函通知被告於函到一個月內清償右開借款，亦據其提出存證信
    函為證，且有前揭買賣契約書在卷可憑，堪信原告主張為真實；揆諸前引法條，
    被告自負有返還前揭借款予原告之義務。
四、綜上，本件原告請求被告返還借款新台幣一百四十五萬元，及自民國八十九年九
    月五日起至清償日止，按週年利率百分之五計算之利息，為有理由，應予准許。
五、又原告陳明願供擔保聲請宣告假執行，核無不合，爰酌定相當之擔保金額，予以
    准許。
六、本件事件明確，兩造其餘攻擊防禦方法及舉證，經審酌與本件判決結果不生影響
    ，爰不一一論述，併此敘明。
七、據上論結，本件原告之訴為有理由，依民事訴訟法第七十八條、第三百九十條第
    二項，判決如主文。
中      華      民      國    九十      年      一       月    五    日
                                臺灣雲林地方法院民事庭
~B法      官  黃玉清
右為正本係照原本作成
如對本判決上訴，須於判決送達後廿日內向本院提出上訴狀
中      華      民      國    九十      年         一    月    五    日
~B法院書記官  韓乾興


司法院資訊處製作；財團法人民間司法改革基金會備份。
